臺灣高等法院民事判決　　　　　　　　　　　　　　　九十三年度勞上字第二四號
　　上　訴　人　中興商業銀行股份有限公司
　　法定代理人　王南華
　　訴訟代理人　楊進興律師
　　複　代理人　李淑寶律師
　　被　上訴人　甲○○
　　訴訟代理人　周靜儀律師
當事人間請求給付退休金事件，上訴人對於中華民國九十三年三月四日臺灣臺北地方
法院九十二年度勞訴字第一五０號第一審判決提起上訴，本院於九十三年八月十日言
詞辯論終結，判決如下：
    主      文
上訴駁回。
第二審訴訟費用由上訴人負擔。
    事實及理由
一、被上訴人起訴主張：伊受僱於上訴人，於民國（下同）九十二年七月一日經上訴
    人核准強制退休，並應給付伊退休金新台幣（下同）四百九十五萬七千二百元（
    下稱系爭退休金）。詎上訴人竟以伊任職審理部經理期間，受理授信戶環亞股份
    有限公司及其關係戶、授信戶台鳳股份有限公司關係戶等授信案（下稱系爭授信
    案），核有缺失並經議處在案，認伊應就上訴人因系爭授信案所受損失十四億餘
    元負損害賠償責任，而主張抵銷系爭退休金。惟退休金請求權並不得以他債權主
    張抵銷，伊亦無上訴人所指之缺失，自毋庸負何損害賠償責任，上訴人之抵銷於
    法不合，為此依兩造間勞動契約法律關係，求為命上訴人如數給付系爭退休金加
    計法定遲延利息之判決。原審為被上訴人勝訴之判決，並依兩造聲請分別為供擔
    保准、免假執行之宣告，被上訴人於本院為駁回上訴之聲明。
二、上訴人則以：被上訴人係擔任伊公司之副總經理，兩造間所成立者為委任契約，
    並非僱傭契約，無勞動基準法及伊公司勞工退休辦法之適用。且被上訴人於任職
    伊公司審理部經理期間，因處理系爭授信案有缺失，致伊受有損失約十四億餘元
    ，被上訴人應負損害賠償責任，伊自得以之與系爭退休金互為抵銷，其請求為無
    理由等語，資為抗辯，而聲明廢棄原判決，請求駁回被上訴人在第一審之訴及假
    執行之聲請。
三、查被上訴人原係上訴人之副總經理兼審理部經理，並任代總經理，於九十年八月
    八日曾經上訴人以其於兼任審查部經理任內，就系爭授信案應負督導不周之責為
    由，通知被上訴人給予記過處分，並於九十年九月二十八日經上訴人調派為非主
    管之行務委員，嗣於九十二年七月一日經上訴人核命強制退休，上訴人並於九十
    年七月二十四日以台北松江路郵局第四一九五號存證信函通知被上訴人，表示被
    上訴人應就上訴人因系爭授信案所受損失十四億餘元負損害賠償責任，主張抵銷
    系爭退休金四百九十五萬七千二百元等事實，有上訴人九十二年七月一日（九二
    ）興銀人字第二三四一號任免通知書、獎懲明細表、上開存證信函、上訴人稽核
    報告、九十年九月二十八日（九０）興銀人字第三五七九號任免通知書、九十年
    八月八日（九０）興銀董字第二八六一號獎懲通知書附卷可參（見原審卷第十一
    、二四至二八頁、三四、六一頁），復為兩造所不爭執，堪認為真正。
四、惟被上訴人主張對系爭退休金不得為抵銷，且其亦無上訴人所指缺失，即毋庸負
    損害賠償責任，上訴人主張抵銷為無理由，仍應給付其系爭退休金等語，則為上
    訴人所否認，並以前詞置辯。是本院所應審究者核為：被上訴人得否請求退休金
    ？如可請求，其金額若干？上訴人得否主張抵銷？
五、經查：
  (一)上訴人辯稱被上訴人係經理人，與其係成立委任關係而無勞動基準法或其公司勞
    工退休辦法之適用云云。惟查被上訴人係三十二年六月二日出生，曾任上訴人之
    副總經理兼審理部經理，並代總經理，然於九十年九月二十八日即經上訴人調派
    為非主管之行務委員，再經上訴人於九十二年七月一日以其年滿六十歲核命強制
    退休，有上訴人上開九十年第三五七九號任免通知書、九十二年第二三四一號任
    免通知書、上訴人工作規則、退休人員退休金計算表附卷可稽（見原審卷第三四
    、十一頁，本院卷第五七至五八、七五頁），復為上訴人所是認，顯見被上訴人
    於退休時係屬一般勞工，已非經理人身分，兩造間係成立勞動契約，自應有勞動
    基準法及上訴人勞工退休辦法併上訴人工作規則之適用，上訴人前開所辯，已難
    憑採。
  (二)又上訴人命被上訴人強制退休後，尚且發函予被上訴人表示依其工作規則第七十
    八條規定，其應給付被上訴人系爭退休金，僅主張抵銷乙節，亦有被上訴人所提
    出之上開松江路郵局存證信函存卷可參（見原審卷第二五、二六頁），參以上開
    退休金金額乃上訴人自行計算得出，再以上開存證信函通知被上訴人，有上開退
    休人員退休金計算單乙紙可佐（見本院卷第七五頁），其計算方式復已為上訴人
    所不爭執（見本院第六七頁），顯見上訴人亦認被上訴人已非經理人，而以一般
    勞工身分處理被上訴人之退休事宜，益徵兩造間係成立勞動契約而非委任關係，
    上訴人於本院初始抗辯其計算退休金年資不應以全部年資計算，且有不公之情形
    云云，要不足取。
  (三)上訴人另辯稱被上訴人於八十九年兼審理部經理期間處理系爭授信案，核有缺失
    ，致其受有十四億餘元之損害，除應負侵權行為損害賠償責任外，依民法第五百
    四十四條規定，亦應負債務不履行之損害賠償責任（見本院卷第七八頁），其自
    得以之主張與系爭退休金抵銷云云，固據其提出行政懲處明細、存證信函、稽核
    報告及原法院八十九年度訴字第八九二號另案關於王玉雲等背信罪等刑事判決為
    憑（見原審卷第二四至二八頁、本院卷第二七至四十頁）。然查：
    1.按勞工退休金乃勞工長期工作後由雇主發給以維持退休生活之費用，故退休金
      請求權依其性質應不得讓與、抵銷、扣押或擔保，此有行政院勞工委員會八十
      一年九月三十日台八十一勞動三字第三一二００號函可參。又依於本件適用之
      上訴人勞工退休辦法第十三條規定：「請領退休金之權利不得扣押、讓與或提
      供擔保。」（見原審卷第十三頁），可知本件上訴人就系爭退休金債權部分，
      並不得主張扣押，則參酌民法第三百三十八條規定：「禁止扣押之債，其債務
      人不得主張抵銷」，及同法第三百三十四條但書「依債之性質不能抵銷或依當
      事人之特約不得抵銷」之規定，應認上訴人就被上訴人之系爭退休金債權權亦
      不得主張抵銷，始符系爭退休金之性質，亦不違當事人之本意。是系爭退休金
      債權既屬禁止扣押之債，自亦不得為抵銷之標的，從而上訴人逕以被上訴人應
      負連帶損害賠償責任為由而主張抵銷系爭退休金，洵屬無據。
    2.再被上訴人雖不否認曾因處理系爭授信案時受有懲處，惟否認其當時處理委任
      事務有何過失或侵權行為而應負督導不週及損害賠償之責等語。經查：依「中
      興商業銀行關鍵性之重要授信規範」（下稱上訴人授信規範）關於壹之四、五
      ，貳之二，肆之一、二、三，陸、捌、玖之二、三等規定內容（見原審卷第三
      五至四四頁）可知，上訴人之分行係面對客戶實質徵信，實際負責授信作業執
      行與授信事後管理，總行審查部則依程序規定進行授信書面審查。各放款案件
      分行均應依上述規定處理，綜合判斷風險後，在授信申請書「申請單位意見」
      欄位上批定准駁；如超過營業單位經理核定權限，則應核轉總行。案經總行審
      查後，亦依「總行授信審查階層審查權限準則」規定程序處理，並對分行的徵
      信貨料據實表達，批示強化債權保障之承作條件，再提報予最終有權決策階層
      核定，足見上訴人公司之授信制度係採分層負責，逐級授信制至明。準此，被
      上訴人處理前開授信案件時，顯非其能獨力決斷，最終仍需經總經理、常務董
      事會（依法應由董事會核定時由董事會）予以核定。是上訴人雖以系爭授信案
      有關違法失職人員涉及刑事責任部分業經財政部函送台灣高等法院檢察署偵辦
      ，已有三人被提起公訴，日前並經原法院上開刑事判決在案，依判決內容可知
      被上訴人亦有過失云云。惟查被上訴人並非該刑事案件中之被告，要不足據上
      開刑事判決即足以證明被上訴人有何侵害上訴人公司權利之行為或處理委任事
      務有何過失可言，遑論上開刑事判決並敘明被上訴人有無明知不法，未善盡善
      良管理人之注意義務，尚待查明，其據以謂被上訴人應負賠償之責，自難遽信
      。又依上訴人之獎懲通知書內容（見原審卷第六一頁），充其量僅足證明上訴
      人確曾依內部稽核作業程序認被上訴人於八十九年間處理前開授信案時，在行
      政作業上應負督導不周之責而予以懲處，此核屬上訴人之內部文件，至於上訴
      人上開稽核報告內所附財政部查核缺失內容，亦屬財政部查核之意見，均不足
      據以認定被上訴人應負侵權行為或債務不履行之責。況自前揭上訴人授信規範
      所示，上訴人之授信制度既係採分層負責，逐級授信制，要非被上訴人所能獨
      力核定，益見上開行政懲處不足據以證明被上訴人即有侵權行為或督導不同而
      應負損害賠償責任。且如認本件被上訴人果應負損害賠償責任，系爭退休金債
      權既屬不能抵銷之標的，上訴人以之為抵銷抗辯，洵無足取。
六、綜上所述，被上訴人依勞動契約法律關係，請求上訴人應給付被上訴人退休金四
    百九十五萬七千二百元，並自訴狀繕本送達翌日即九十二年八月十六日起至清償
    日止按年息百分之五計算之法定遲延利息，為有理由，應予准許。則原審為上訴
    人敗訴之判決，並依聲請分別為准免假執行之宣告，於法即無違誤。上訴意旨指
    摘原判決不當，求予廢棄改判，為無理由，應予駁回。
七、本件事證已臻明確，兩造其餘攻擊防禦方法，經本院審酌後，核與本件判決結果
    無影響，爰不逐一論述，附此敘明。
據上論結，本件上訴為無理由，依民事訴訟法第四百四十九條第一項、第七十八條，
判決如主文。
中　　　華　　　民　　　國　　九十三　　年　　　八　　　月　三十一  　　日
                              勞工法庭
                                  審判長法  官  黃  騰  耀
                                        法  官  許  文  章
                                        法  官  黃  莉  雲
正本係照原本作成。
如不服本判決，應於送達後二十日內向本院提出上訴書狀，其未表明上訴理由者，應
於提出上訴後二十日內向本院補提理由書狀（均須按他造當事人之人數附繕本）上訴
時應提出委任律師或具有律師資格之人之委任狀；委任有律師資格者，另應附具律師
資格證書及釋明委任人與受任人有民事訴訟法第四百六十六條之一第一項但書或第二
項（詳附註）所定關係之釋明文書影本。
中　　　華　　　民　　　國　　九十三　　年　　　九　　　月　　　二　　　日
　　　　　　　　　　　　　　　　　　   書記官  秦  仲  芳
附註：
民事訴訟法第四百六十六條之一（第一項、第二項）：
對於第二審判決上訴，上訴人應委任律師為訴訟代理人。但上訴人或其他法定代理人
具有律師資格者，不在此限。
上訴人之配偶、三親等內之血親、二親等內之姻親，或上訴人為法人、中央或地方機
關時，其所屬專任人員具有律師資格並經法院認為適當者，亦得為第三審訴訟代理人
。
